臺灣高等法院臺中分院刑事判決　　　　　　　　　九十一年度上更(一)字第七三號
　　上　訴　人　臺灣苗栗地方法院檢察署檢察官
　　被　　　告　己○○
右上訴人因被告妨害自由案件，不服臺灣苗栗地方法院八十八年度訴字第二一三號中
華民國八十八年九月十四日第一審判決（起訴案號：臺灣苗栗地方法院檢察署八十八
年度偵字第七六九號），提起上訴，經判決後由最高法院發回更審，本院判決如左：
    主      文
原判決撤銷。
己○○共同以架住人體之非法方法，剝奪人之行動自由，累犯，處有期徒刑肆月，如
易科罰金，以參佰元折算壹日。
    事      實
一、己○○（起訴書及原審判決書均誤載為劉耀鳴）前於民國八十四年間因誣告案件
    經台灣新竹地方法院判處有期徒刑八月，被告上訴後，先後經台灣高等法院、最
    高法院判決上訴駁回而確定，於八十六年十月二十五日執行完畢。詎其仍不知悔
    改，因與其弟戊○○感情素來不睦，又於八十七年七月三日渠等母親圓七時，因
    某位員工向戊○○敬酒，戊○○未予理睬，己○○上前質問遭戊○○毆打一拳，
    竟心生忿恨，乃於當晚十時四十三分許，夥同有犯意聯絡之乙○○及另二名已成
    年不知姓名男子，至戊○○位於苗栗縣頭份鎮○○路一○六九號住處前按壓門鈴
    ，待戊○○開門後，己○○即指示該二位不知姓名男子分從左右架住戊○○，並
    由乙○○持一支鐵棒往戊○○右前腦敲下，致戊○○當場血流如注，受有右前頭
    皮五公分挫裂傷、腦震盪、右上肢多處挫傷淤青、左小腿二公分挫擦傷等傷（傷
    害部分經戊○○於偵查中撤回告訴，由檢察官為不起訴處分確定），並共同剝奪
    戊○○之行動自由達一、二分鐘之久。
二、案經戊○○訴由台灣苗栗地方法院檢察署檢察官偵查起訴。
    理      由
一、訊據上訴人即被告己○○對於右揭時、地與乙○○在場之事實固直承不諱，惟否
    認有妨害自由之犯行，辯稱：伊並未找人架住戊○○復加以毆打云云。惟查：
  (一)右揭事實業據告訴人戊○○指訴綦詳，核與當時在場之告訴人之妻吳美玲於偵查
    中所證：案發當時，戊○○聽到門鈴就打開門出去，伊也隨後跟出去，看到己○○走在前面，指著戊○○說就是他，打給他死，然後就有兩個人過來架住戊○○
    ，又有一個人拿一支鐵棒往戊○○右腦敲下去，血就噴出來，伊一直叫他們不要
    打，戊○○被架住約一、二分鐘等語相符（詳見偵查卷第十九頁正面），復有卷
    附告訴人戊○○受傷之照片、頭份鎮劉醫院診斷證明書影本記載戊○○受有右前
    頭皮五公分挫裂傷、腦震盪、右上肢多處挫傷淤輕、左小腿二公分挫擦傷等傷可
    稽（詳見偵查卷第五頁、證物袋）。而被告及乙○○於事發後之八十七年十月二
    十七日與告訴人戊○○成立和解，其和解內容載明：「立和解書人甲方：己○○
    、乙○○；乙方：丁○○、戊○○。肇事情形：八十七年七月三日二十二時四十
    三分甲方己○○、乙○○在頭份鎮○○路一○六九號發生口角糾紛，致乙方戊○○、丁○○受傷住院。和解條件：茲鑒於事出意外雙方同意和解結案由甲方向乙
    方道歉了事」等語，有和解書影本一份在卷可稽（詳見偵查卷第七、八頁間）。
    被告並於同日另立內容為：「茲於民國八十七年七月三日二十二時四十三分與戊○○、丁○○因誤會發生口角爭執使兩人受傷深感抱歉，爾後本人保證不會再有
    類似事件發生，特此聲明。此致：戊○○、丁○○。立切結書人：己○○」之切
    結書（詳見偵查卷第八頁）交付戊○○。俱見告訴人戊○○指訴被告剝奪其行動
    自由乃信而有徵，堪予憑採。
  (二)次查，雖證人乙○○於本院調查時否認有妨害戊○○行動自由並予毆打之事實，
    然其既稱與告訴人無冤無仇（詳見本院卷第五一頁），衡情告訴人應無挾怨報復
    之可能。證人乙○○又證稱在和解書上列名為甲方當事人，係因告訴人一口咬定
    是伊，所以才和他們和解云云，惟乙○○自承係高中畢業，從事休閒渡假行業（
    詳見本院卷第五一頁），則依其教育程度及所從事行業之性質，證人乙○○並非
    毫無智識之人，且其又稱寫和解書是伊和己○○主動找戊○○、丁○○和解（詳
    見本院卷第五一頁），證人乙○○若未為上開行為，何以竟主動找告訴人和解，
    在在均見證人乙○○所證僅係迴護被告並預為自己脫罪之詞，不足採信。
  (三)又查，證人甲○○、辛○○雖於原審及本院調查時均到庭證稱當時渠等係在案發
    現場斜對面之麗莎蛋糕店外面目睹告訴人住處前有群毆事件云云，惟查：
    (1)證人甲○○於原審證稱：「當時我與蘇小姐要到麗莎去買麵包，蘇小姐剛好看
      到他先生乙○○在對面，要走過去打招呼，剛要走就看到一群青少年出來圍著
      打不知在打何人，後來他們一哄而散，我們也趕快離開」云云（詳見原審卷第
四三頁反面）；另證人辛○○於原審亦證稱：「（是否有看見一○六七、一○
      六九毆打事件經過如何？）有，我去甲○○家，在晚上十點多，說要去買東西
      吃，我看到我先生乙○○、己○○及另一名男子在講話，我正想過去，然後好
      大聲就看到一群人衝過去打跟乙○○、己○○講話的人，還在打時裡面鐵門打
      開那些人又衝過去打從鐵門出來的人，打一打就走了，己○○、乙○○則還在
      現場」云云（詳見原審卷第四四頁）。依證人甲○○、辛○○於原審所證渠二
      人係先看到乙○○在對面正要過去打招呼時，接著才發生圍毆事件；然證人甲○○於本院調查時卻又證稱：「（依照你當時是站在蛋糕店門口，你怎麼會看
      到打架的現場？）我當時是在麵包店裡面買東西，聽到外面有吵雜的聲音，所
      以我出來看，看到一○六七、一○六九號的騎樓裡面有人在打架，那個地方好
      暗，我只知道有人在打架，但是看不清楚誰打誰」等語（詳見本院卷第七○頁
      ），則又表示係先聽到外面有吵雜之聲，始出來觀看，則證人甲○○、辛○○
      當時是否確在麗莎蛋糕店外目睹本案之發生經過，已非無疑！
    (2)次查，證人甲○○於原審證稱當時係前往麗莎蛋糕店買麵包，另證人辛○○於
      原審亦證稱去找甲○○去買東西吃，均已如前述。然證人甲○○於本院調查時
      卻稱：「我們那天去蛋糕店買東西本來就是要去探望己○○，因為我聽說己○○被他的弟弟打傷，送到醫院去，我們準備要去看他」；證人辛○○亦證稱：
      「我那天是去找甲○○，他告訴我說劉董被他弟弟打傷，因為我也認識劉董，
      所以他邀我一起去看他（己○○）」（詳見本院卷第七一、九七頁）。渠等就
      因何事由到麗莎蛋糕店前後所述亦不一致，則證人甲○○、辛○○於案發時究
      竟有無前往麗莎蛋糕店，益足滋疑！
    (2)退步言之，縱認證人甲○○、辛○○當時在麗莎蛋糕店外目睹案發現場發生經
      過，惟證人甲○○於原審證稱：「（有無看見告訴人二人被人架住或圍住？）
      沒有，只有一人被打在地上，事發住宅有一個人自鐵門慢慢開起來，拿著鐵棍
      要出來，因為場面很混亂，我不知道那人有無打到人，後來他人又回到屋裡」
      云云（詳見原審卷第四十四頁反面）。然本案被告及當時在場之乙○○從未供
      稱告訴人戊○○有拿鐵棍之事實，且被告及乙○○雖否認有毆打告訴人戊○○
      之情，然對告訴人戊○○當時遭人毆傷之情亦不否認（詳見原審卷第三二頁正
      面、第三七頁、調閱之台灣苗栗地方法院檢察署八十八年度偵字第一二○九號
      卷第七頁正面），是證人甲○○於原審所證顯然悖於事實，不足採信。證人甲○○又證稱：「（被告有無對從鐵門出來的人毆打或指示他人毆打？）沒有」
      、「（被告有無說給我打，打死他，或者就是他，打死他？）沒有‧‧‧‧」
      云云（詳見原審卷第四十四頁）。然經本院質以：「你在地院說沒有聽到被告
      說『給我打，打死他或者是就是他，打死他』，你是因為站立的位置很遠沒有
      聽到，或是因為他們說什麼話你都聽不到？」，證人甲○○答稱：「因為距離
      很遠我聽不到打架現場的人講的話」等語，其既因所處位置距案發現場有相當
      距離致聽不到現場之人彼此對話，則其於原審對法官詢問所回答「沒有」一語
      ，自不得被解讀為證人甲○○當時係在能聽清楚案發現場相關人等之對話情況
      下，而證述被告確無上開詢問內容之行為，所證尚不得執為有利於被告之認定
      。至證人辛○○於原審所證：「（被告有無說什麼話？）沒有」、「（被告有
      無說就是他，打死他，給我打，就是他，打給他死？）沒有，也沒有聽到有人
      講這些話」云云（詳見原審卷第四五頁）。惟參之證人甲○○所證：「（從你
      聽到外面有吵雜打架的聲音一直到你離開為止，辛○○是否都與你站在一起，
      處於相同的位置？）是的」（詳見本院卷第七六頁）。辛○○既與甲○○同站
      一處，甲○○聽不到案發現場相關人等之對話內容，證人辛○○當亦係如此，
      所證同不足為有利於被告之認定。至渠二人所證當時戊○○未被他人架住，乙○○係站在馬路旁云云，另證人丙○○於本院所證打告訴人的人伊不認識云云
      ，則因辛○○為乙○○之妻，甲○○為丙○○之同居人，而乙○○與丙○○有
      合夥關係，業據渠等分別證述在卷，渠等彼此利害攸關，所證難免偏頗被告及
      共犯乙○○，均不足採信。
  (四)告訴人行動自由被剝奪之時間雖僅一、二分鐘，然人之行動自由有不被剝奪之權
    利，此所以刑法第三百零二條規定之所由設，自不能僅以告訴人行動自由被剝奪
    之時間短暫，而非長達數小時甚至數日，而認被告所為並非不法。事證已臻明確
    ，被告否認犯罪並所為之辯解，無非事後圖卸刑責之詞，不足採信；其於原審另
    辯稱其係為息事寧人並避免訟累而含冤簽下和解書、切結書云云，經查被告係成
    年人且有豐富之社會經驗（原審卷五十一頁正面載明被告係苗栗客運董事長），
    豈有不知和解書、切結書所載明文義之理？所辯悖乎情理明甚，自不足憑採。被
    告犯行堪以認定，自應依法論科。
二、被告以架住人體之方法，剝奪告訴人戊○○之行動自由，核其所為係犯刑法第三
    百零二條第一項之以非法方法，剝奪人之行動自由罪。被告與乙○○及另兩名已
    成年不知姓名者間有犯意聯絡、行為分擔，均為共同正犯。又被告前於八十四年
    間因誣告案件經台灣新竹地方法院判處有期徒刑八月，被告上訴後，先後經台灣
    高等法院、最高法院判決上訴駁回而確定，於八十六年十月二十五日執行完畢之
    事實，有台灣高等法院全國前案紀錄表在卷可按，被告於刑之執行完畢後五年以
    內再犯有期徒刑以上之本罪，為累犯，應依法加重其刑。原審疏未詳查，遽採與
    被告有共犯關係之乙○○配偶辛○○、與乙○○有合夥關係之丙○○同居人甲○○等瑕疵處處之證言，且捨內容明確之前開和解書、切結書而不採，任加推論被
    告係為求息事寧人，免往返法庭奔波之累，更為免友人乙○○無故牽涉其中，而
    簽立和解書及切結書，衡為常情，要無以被告簽立和解書及切結書即認被告有上
    開夥同數人毆打告訴人之情事云云，遽為被告無罪之諭知，自有未當。檢察官就
    此部分亦指摘原判決不當，非無理由；至檢察官上訴意旨另認被告有剝奪告訴人
    丁○○行動自由一節，則無可取（詳後述），惟仍應將原判決撤銷改判。爰審酌
    被告與告訴人係兄弟關係，惟素來相處不睦，近因渠母圓七員工敬酒之事而惹風
    波，告訴人先出手拳毆被告，目無兄長，被告以兄長之尊，亦夥同外人嚴厲報復
    ，均未念及手足之情等犯罪之動機、目的、手段，及告訴人被剝奪行動自由時間
    僅一、二分鐘，暨被告犯罪後未能坦認犯行之態度等一切情狀，量處如主文第二
    項所示之刑，並諭知易科罰金折算之標準，以示懲儆。查：中華民國九十年一月
    四日修正，同年月十日經總統公布施行之刑法第四十一條規定：「犯最重本刑為
    五年以下有期徒刑以下之刑之罪，而受六個月以下有期徒刑或拘役之宣告，因身
    體、教育、職業、家庭之關係或其他正當事由，執行顯有困難者，得以一元以上
    三元以下折算一日，易科罰金。但確因不執行所宣告之刑，難收矯正之效，或難
    以維持法秩序者，不在此限」。亦即修正前刑法第四十一條原規定所犯最重本刑
    為三年以下有期徒刑之罪，而受六個月以下有期徒刑或拘役之宣告，因身體、教
    育、職業或家庭之關係，執行顯有困難者得為易科罰金，已修正為同條第一項前
    段為所犯最重本刑為五年以下有期徒刑之刑之罪，而受六個月以下有期徒刑或拘
    役之宣告，因身體、教育、職業、家庭之關係或其他正當事由，執行顯有困難，
    得為易科罰金，並於九十年一月十日修正公佈，同年一月十二日生效，比較新舊
    法以新法較有利於行為人，爰依刑法第二條第一項前段規定，適用有利於被告之
    新法規定而諭知易科罰金折算之標準。共犯乙○○用以毆打告訴人之鐵棒並未扣
    案，並無證據足以證明係被告或其他共犯所有之物，且係被告等傷害告訴人所用
    之器物，尚非被告用以供本件妨害自由所用之物，不得諭知沒收；併予敘明。另
    被告於傷害告訴人戊○○過程中指揮現場之人時口出：就是他，打給他死！應為
    被告傷害告訴人戊○○過程中之部分動作，尚與被告之妨害自由行為無涉，亦併
    予敘明。
三、公訴意旨另以：己○○於前開時、地，因細故與其弟丁○○發生口角爭執，竟基
    於非法剝奪他人行動自由及傷害之犯意，夥同十餘人圍毆丁○○，其中五、六人
    更手持鐵、鋁棒，共同將丁○○毆倒在地約十分鐘之久（傷害部分丁○○已撤回
    告訴，業經檢察官為不起訴處分），因認被告己○○此部份亦涉犯刑法第三百零
    二條第一項妨害自由罪嫌。公訴人認被告涉犯此部份罪嫌，係以此部份事實，業
    據告訴人丁○○指訴綦詳，核與目擊證人徐秋嬌證述情節相符，並有診斷證明書
    、切結書、和解書等在卷可佐為其論據；訊據被告則矢口否認有此部份妨害自由
    之犯行。經查：被告確於前揭時、地，率同十餘人毆打告訴人丁○○之事實，業
    經告訴人丁○○指訴歷歷，並經證人徐秋嬌於偵查、原審證述甚詳，並有丁○○
    受傷之診斷證明書及前開內容之和解書、切結書影本各一份在卷可佐，且證人乙○○、甲○○、辛○○、丙○○有利於被告之證言不可採，亦已如前述，被告率
    人毆打告訴人丁○○之事實足堪認定，其辯稱未毆打告訴人丁○○云云，固無可
    採。惟告訴人丁○○、證人徐秋嬌於偵審中係因被告率同十餘人將之圍住毆打，
    而認被告有妨害丁○○行動自由之犯行。惟本院調查時經訊告訴人丁○○以：「
    你被打的時間有多久？」，告訴人答：「約十分鐘左右」；又訊以：「十分鐘的
    時間是持續的打你或是有間斷？」，告訴人答：「十分鐘是持續的打我」；再訊
    以：「打你那群人是如何的打你？」，告訴人答：「己○○手指著我說『給我打
    ，打死他』，然後就有一群人跑出來，對我拳打腳踢，還有用鐵棒打，我有閃躲
    ，但是我沒辦法躲，因為他們人多把我圍起來，後來我被打倒在地上之後，他們
    還是拳打腳踹的。後來他們發現到戊○○走出來，就有二個人跑過去打戊○○，
    我被打倒在地上無法起來，後來是由救護車送我到醫院，那家醫院離我家很近。
    當初警察來時，並沒有救我，卻先把現場圍起來」；復訊以：「那群人在動手打
    你之前，你有無被妨害自由？」，告訴人答：「沒有」；再訊以：「那群人打你
    打了十分鐘，發現到戊○○之後停止對你毆打，有無再妨害你的自由？」，告訴
    人答：「我人已倒地，無法動彈，只覺得現場亂哄哄的，警察來時還以為現場是
    發生命案。我只有在被打的那十分鐘有同時被妨害自由」；末訊以：「你被打的
    時候有無聽到被告對那群人說不能讓你跑走？」，告訴人答：「我只聽到被告說
    『給我打，打死他』，他們是從四面八方出來的，可見是預謀的」等語（詳見本
    院卷第三六至三八頁）。足見被告僅係單純遭被告所率同前來之十餘人群毆成傷
    倒地致行動不便，被告另無剝奪其行動自由之犯意與行為，公訴人認被告此部份
    涉有剝奪告訴人行動自由之罪嫌，尚有誤會。此外，復查無其他積極證據足資證
    明被告有公訴人所指之犯行，惟因被告所涉此部份行為檢察官認與其前開有罪部
    分間係一罪之關係，爰不另為無罪之諭知。另被告於傷害告訴人丁○○過程中指
    揮現場之人時口出：就是他，打給他死！僅為被告傷害告訴人丁○○過程中之部
    分動作，亦併予敘明。
據上論結，應依刑事訴訟法第三百六十九條第一項前段、第三百六十四條、第二百九
十九條第一項前段，刑法第二條第一項前段、第二十八條、第三百零二條第一項、第
四十七條、第四十一條第一項前段，罰金罰鍰提高標準條例第一條前段、第二條前段
判決如主文。
本案經檢察官庚○○到庭執行職務。
中      華      民      國      九十一  年      六      月      二十    日
                                臺灣高等法院臺中分院刑事第四庭
                                      審判長法　官　洪　耀　宗
                                            法  官　劉　登　俊
                                            法　官　江　德　千
右正本證明與原本無異。
如不服本判決應於收受送達後十日內向本院提出上訴書狀，其未敘述上訴之理由者並
得於提起上訴後十日內向本院補提理由書（均須按他造當事人之人數附繕本）。
                                            書記官  吳　麗　琴
中      華      民      國      九十一  年      六      月      二十一  日
【附錄論罪科刑法條】
刑法第三百零二條第一項：
私行拘禁或以其他非法方法，剝奪人之行動自由者，處五年以下有期徒刑、拘役或三
百元以下罰金。
                                                                        Ａ
